臺灣新竹地方法院民事判決  
109年度原簡上字第1號
上  訴  人  張文才  
訴訟代理人  陳詩文律師
被上訴人    陳淑英  
訴訟代理人  曾允斌律師
上列當事人間請求確認管線設置權事件，上訴人對於中華民國10
9年1月3日本院竹東簡易庭108年度竹東簡字第100號第一審簡易
判決提起上訴，本院判決如下：
    主    文
原判決廢棄，發回本院竹東簡易庭。
    事實與理由
一、按第一審之訴訟程序有重大之瑕疵者，第二審法院得廢棄原
    判決，而將該事件發回原法院，但以因維持審級制度認為必
    要時為限。前項情形，應予當事人陳述意見之機會，如兩造
    同意願由第二審法院就該事件為裁判者，應自為判決，民事
    訴訟法第451條第1、2項分別定有明文。此項規定，依同法
    第436條之1第3項規定，於簡易訴訟程序之上訴程序準用之
    。所謂訴訟程序有重大瑕疵，係指第一審違背訴訟程序，其
    違背與判決內容有因果關係，或因訴訟程序違背規定，不適
    於為第二審辯論及判決之基礎者而言。而所謂因維持審級制
    度之必要，係指當事人因在第一審之審級利益被剝奪，致受
    不利之判決，需發回原法院以回復其審級利益而言（最高法
    院89年度台上字第2296號、84年度台上字第58號判決意旨參
    照）。
二、本件上訴人起訴主張：上訴人所有坐落新竹縣○○鄉○○段000
    地號土地為袋地，須經由被上訴人所有同段514地號（下同
    段名均省略，逕稱地號）土地上之梅花村5鄰1-4號水泥路（
    下稱系爭道路）對外通行。上訴人現於507地號土地從事水
    果種植，有架設電力管線與電線桿用以灌溉農作之需求，為
    與訴外人台灣電力股份有限公司（下稱台電公司）所架設之
    電力線路相連接，有通過514地號土地之必要。又上訴人前
    於被上訴人與台電公司間於本院106年度原訴字第8號排除侵
    害事件輔助台電公司為訴訟參加，且前開事件經台灣高等法
    院107年度原上字第17號判決駁回被上訴人之訴，於理由中
    固認上訴人具有管線安設權，被上訴人應容忍上訴人裝設系
    爭電桿與電線，然被上訴人除未明確承認該管線設置權存在
    ，上訴人日後除裝設系爭電桿與電線外，若有裝設瓦斯、電
    信或自來水管等管線之需時，恐需另行起訴。再者，上訴人
    並非前案之形式當事人，無從以前案確定判決之效力對抗被
    上訴人。為此，爰依民法786條規定提起本件訴訟，並聲明
    ：㈠確認上訴人對被上訴人所有514地號土地上如起訴狀附圖
    即新竹縣竹東地政事務所107年1月4日複丈成果圖所示編號1
    至3、編號5至15之電線桿及電線所座落位置之紅色區域面積
    約600平方公尺（即寬約1公尺、長約600公尺，以實測為準
    ）土地上、下方，有設置及維護瓦斯管線、自來水管、電信
    管路及電線之設置權存在。㈡被上訴人應容許上訴人在前項
    紅色區域所示土地範圍內上、下方設置及維護瓦斯管線、自
    來水管、電信管線及電線，不得為任何妨礙上訴人設置及維
    護之行為。
三、原審以：上訴人前於本院106年度原訴字第8號、臺灣高等法
    院107年度原上字第17號排除侵害事件為輔助台電公司，而
    於該事件訴訟繫屬中為訴訟參加。嗣該排除侵害事件經臺灣
    高等法院為被上訴人敗訴之判決確定。並認上訴人所有之系
    爭507地號土地確屬袋地，依民法第786條第1項規定有通過
    被上訴人所有之514地號土地如附圖即新竹縣竹東地政事務
    所107年1月4日複丈成果圖所示編號1至3、編號5至15之電線
    桿及電線所座落位置設置管線之管線安設權，且係屬損害最
    小之處所及方法。而上訴人固非民事訴訟法第401條第1項所
    稱之當事人，其與被上訴人間之關係，亦非確定判決之既判
    力所能及。然被上訴人於本件最後言詞辯論時已主張上訴人
    自始至終均於本院106年度原訴字第8號、臺灣高等法院107
    年度原上字第17號排除侵害事件參加訴訟，則依上開臺灣高
    等法院107年度原上字第17號確定判決之認定，上訴人已得
    對抗被上訴人，上訴人所主張之法律上之地位，並未有不安
    之狀態存在，本件已無確認之利益等語，顯然被上訴人已不
    爭執臺灣高等法院107年度原上字第17號確定判決之認定。
    易言之，被上訴人顯已不爭執上訴人所有之507地號土地為
    袋地，依民法第786條第1項規定有通過被上訴人所有之514
    地號土地如附圖即新竹縣竹東地政事務所107年1月4日複丈
    成果圖所示編號1至3、編號5至15之電線桿及電線所座落位
    置設置管線之管線安設權，且係屬損害最小之處所及方法。
    準此，被上訴人對上訴人主張之民法第786條第1項管線安設
    權法律關係，於最後言詞辯論時已無爭執，即已無該管線安
    設權法律關係之存否有不明確之情形，是上訴人提起本件訴
    訟，即無即受確認判決之法律上利益，自屬欠缺權利保護要
    件。而依民事訴訟法第249條第2項，不經言詞辯論，逕以判
    決駁回之。上訴人不服提起上訴，並於本院追加聲明：㈠確
　　認上訴人對被上訴人所有514地號土地，如附圖即新竹縣竹
    東地政事務所107年1月4日複丈成果圖所示綠色區域面積約1
    800平方公尺(長約500公尺乘以寬約3公尺，以實測為準)土
    地有通行權存在。㈡被上訴人應容忍上訴人於被上訴人所有5
    14地號土地上，以柏油或水泥鋪設或修護3公尺寬之道路以
    供通行，且不得有設置障礙物或為任何妨害上訴人通行之行
    為。㈢被上訴人應將如附圖即新竹縣竹東地政事務所107年1
    月4日複丈成果圖所示藍色區域(寬約5公尺、高約1.2公尺，
    以實測為準)之鐵門拆除。
四、經查，本件上訴人主張其所有之507地號土地為袋地，有通
    行被上訴人所有之514地號土地及設置電桿與電線、瓦斯、
    電信或自來水管等管線之必要，並請求：㈠確認上訴人對被
    上訴人所有514地號土地上如起訴狀附圖即新竹縣竹東地政
    事務所107年1月4日複丈成果圖所示編號1至3、編號5至15之
    電線桿及電線所座落位置之紅色區域面積約600平方公尺（
    即寬約1公尺、長約600公尺，以實測為準）土地上、下方，
    有設置及維護瓦斯管線、自來水管、電信管路及電線之設置
    權存在。㈡被上訴人應容許上訴人在前項紅色區域所示土地
    範圍內上、下方設置及維護瓦斯管線、自來水管、電信管線
    及電線，不得為任何妨礙上訴人設置及維護之行為。被上訴
    人於原審雖抗辯上訴人於本院106年度原訴字第8號、臺灣高
    等法院107年度原上字第17號排除侵害事件均有參加訴訟，
    得以前開確定判決之認定對抗被上訴人，其法律上地位並未
    有不安之狀態存在，應無確認利益云云。惟確認法律關係之
    訴，非原告有即受確認判決之法律上利益者，不得提起之。
    民事訴訟法第247條第1項前段定有明文。所謂即受確認判決
    之法律上利益，係指因法律關係之存否不明確，致原告在私
    法上之地位有受侵害之危險，而此項危險得以對於被告之確
    認判決除去之者而言（最高法院四十二年台上字第一０三一
    號判例參照）。若被告對原告主張之法律關係，自始無爭執
    ，即法律關係之存否並無不明確之情形，尚不能謂原告有即
    受確認判決之法律上利益（最高法院九十六年度台上字第九
    二０號判決意旨參照）。本件被上訴人雖抗辯上訴人得執台
    灣高等法院107年度原上字第17號排除侵害事件確定判決對
    抗被上訴人，然並非對上訴人所主張確認設置之管線安設權
    全無爭執，此觀本院於準備程序期日行使闡明權，被上訴人
    陳稱：「(對於上訴人聲明第一項請求確認編號1至3、編號5
    至15土地下方設置管線等之設置權，有無爭執？）有爭執」
    、「（對於上訴人聲明第二項容忍設置管線，有無爭執?）
    認無設置之必要…」（見本院卷第78頁）等語即明。參以被
    上訴人於前案訴訟判決確定後迄上訴人提起本件訴訟為止，
    於系爭道路所設置之鐵門仍未自行拆除，此有上訴人提出之
    現場照片在卷可稽（見本院卷第73頁），足見被上訴人仍否
    認上訴人於系爭514地號土地之管線安設權，上訴人之法律
    上地位仍存有不安之狀態存在，而有透過確認判決將之除去
    之必要。
五、再者，本件上訴人於被上訴人對第三人台電公司提起之本院
    106年度原訴字第8號、臺灣高等法院107年度原上字第17號
    排除侵害事件均為參加訴訟。然依「參加效力相對性」之原
    則，參加效力僅發生於參加人與其所輔助之當事人間，至於
    參加人與他造或第三人間，則不受參加效力拘束，亦即前開
    訴訟之確定判決，對於上訴人並無既判力（最高法院23年度
    上字第3618號判例參照）。況上訴人於本件除主張設置系爭
    電桿與電線外，另有請求設置及維護瓦斯管線、自來水管、
    電信管路及電線之設置權存在，而被上訴人既仍否認上訴人
    上開權利，則此權利存否之不安狀態，即非謂不能依確認之
    訴予以除去，而無受確認判決之法律關係上利益。是被上訴
    人抗辯本件上訴人無確認利益，並無提起本件確認管線設置
    權必要云云，尚屬無據。原審就此未予審酌，逕以上訴人得
    以臺灣高等法院107年度原上字第17號確定判決之認定對抗
    被上訴人，上訴人法律上之地位並未有不安之狀態存在，而
    認本件無確認利益，依民事訴訟法第249條第2項以顯無理由
    判決駁回，尚有未洽，其訴訟程序自有重大瑕疵，兩造亦均
    請求將本件發回原審審理（見本院卷第78、103頁），不同
    意由本院自為裁判，為維持審級制度，有將本件發回原審法
    院更為裁判之必要。從而，上訴人指摘原判決不當，求予廢
    棄，將本件發回原審法院更為裁判，為有理由。爰不經言詞
    辯論，逕予廢棄原判決，連同追加部分一併發回原審法院更
    為審理，以資適當。
六、據上論結，本件上訴為有理由，依民事訴訟法第436 條之1
    第3 項、第451 條、第453 條，判決如主文。 
中　　華　　民　　國　　110 　年　　4 　　月　　14　　日
                  民事第一庭審判長法　官　楊明箴
　　　　　　　　　                法  官  蔡欣怡
　　　　　　　　                  法  官　王碧瑩
以上正本係照原本作成。
本判決不得上訴。
中　　華　　民　　國　　110 　年　　4 　　月　　19　　日
                                書記官　劉亭筠